臺灣臺南地方法院民事判決　　　　　　　100年度訴字第715號
原　　　告　王再功
被　　　告　臺南市政府
法定代理人　賴清德
上列當事人間請求侵權行為損害賠償事件，本院判決如下：
    主      文
原告之訴及假執行之聲請均駁回。
訴訟費用新臺幣參萬肆仟玖佰伍拾柒元由原告負擔。
    事實及理由
一、原告起訴主張：
（一）原告為臺南市○○街98巷2號房屋之合法所有權人： 原告
      就臺南市○○街98巷2號房屋 （以下簡稱系爭房屋）雖曾
      就申請比照原眷戶辦理拆遷補償費事件，與國防部正進行
      行政訴訟，然該行政訴訟並不涉及原告對於系爭房屋產權
      之認定，而原告確為系爭房屋之合法所有權人，自民國71
      年9月合法擁有南建字第26428號建築改良物之所有權狀，
      有東南謄字第034003號建物登記謄本可證，並據此權狀依
      法繳納房屋稅達28年。故原告應為系爭房屋之合法所有權
      人，殆無疑義。
（二）被告未經法定程序而無故拆除原告之合法房屋，已構成侵
      權行為：
    1.先位：按中華民國憲法第15條「人民之生存權，工作權及
      財產權，應予保障」，暨按「因故意或過失，不法侵害他
      人之權利者，負損害賠償責任。」民法第184條第1項前段
      定有明文。
    2.備位：按中華民國憲法第24條「凡公務員違法侵害人民之
      自由或權利者，除依法律受懲戒外，應負刑事及民事責任
      。」被害人民就其所受損害，並得依法律向國家請求賠償
      。暨按國家賠償法第2條： 「公務員於執行職務行使公權
      力時，因故意或過失不法侵害人民自由或權利者，國家應
      負損害賠償責任。
    3.系爭房屋所占用之土地管理機關為國防部，因原告得知國
      防部欲請被告拆除原告所有之系爭房屋，故於97年10月31
      日曾以臺北民生郵局第1600號存證信函，告知被告：在未
      經原告同意或法院判決前不得逕予強行拆除原告所合法擁
      有之系爭房屋，然原告卻於98年1月7日發現，系爭房屋在
      原告完全不知情的情形下已為被告拆除，因此被告在未經
      原告同意或經由法院判決之情形下，不依法行政即逕行將
      原告擁有合法權狀之房屋予以拆除，顯已嚴重侵害到原告
      權利，而應負民法第184條之損害賠償責任，暨按民法第1
      88條「受僱人因執行職務，不法侵害他人之權利者，由僱
      用人與行為人連帶負損害賠償責任」。依此，原告曾於98
      年1月12日及99年12月16日 分別以98誠（傑）律字第0102
      號函及99創（傑）律字第1202號函，通知被告之該行為已
      嚴重侵害原告之權益，並請求被告賠償新臺幣（下同）3,
      428,909元，故訴請依法賠償。
    4.另被告於收受原告之上開律師函後，至今仍未蒙被告妥善
      處理與賠償任何款項，為此原告遂提起本件訴訟，請求被
      告賠償。 又關於賠償金額之計算方式有附件1份可參等語
      。並聲明：被告應給付原告3,428,909元，及自99年12月1
      7日起至清償日止，按年利率百分之5計算之利息。
二、按原告之訴，依其所訴之事實，在法律上顯無理由者，法院
    得不經言詞辯論，逕以判決駁回之，民事訴訟法第249條第2
    項定有明文。而所謂依其所訴之事實，在法律上顯無理由，
    係指依訴狀所載之事實，縱為真實，從形式上觀察已屬顯無
    理由而言。次按國家賠償法第2條第2項規定「公務員於執行
    職務行使公權力時，因故意或過失不法侵害人民自由或權利
    時，國家應負損害責任」，既已另明文規定公務員執行職務
    所生之侵權行為屬於國家賠償責任之類型之一，則國家賠償
    法關於公務員執行公權力職務有不法侵害人民權利之情事時
    ，相較民法上開規定，自屬特別法與普通法之關係，應優先
    適用具特別法性質之國家賠償法，亦即在國家賠償法實施後
    ，公務員因執行職務有過失而侵害人民權利者，受害人即得
    逕依國家賠償法之規定，先以書面向賠償義務機關請求協議
    賠償，協議未果時再為賠償之請求， 已不能逕依民法第184
    條規定向國家請求損害賠償。
三、復按政府機關基於公權力行使之行政行為，不構成民法上之
    侵權行為，凡因該項行政行為遭受損害之人民，尚不得依民
    法之規定請求損害賠償 （最高法院71年第3次民事庭會議決
    議參照）。查原告主張其所有之系爭房屋所占用之土地管理
    機關為國防部，被告在未經原告同意或經法院判決之情況下
    ，即逕行拆除原告所有之系爭房屋，嚴重侵害原告之權益云
    云。然查，本件被告臺南市政府即政府機關，而其拆除原告
    系爭房屋之行為，乃屬公權力之行使，縱有不法侵害人民之
    權利者，亦不生受害人民得依侵權行為請求損害賠償之問題
    ；易言之，政府機關基於公權力行使之行政行為，不構成民
    法上之侵權行為，原告基於民法第184條第1項之規定，先位
    請求被告賠償其損害，依上開說明，自屬於法無據。
四、又按「國家損害賠償，除依本法規定外，適用民法規定。」
    ；「國家損害賠償，本法及民法以外其他法律有特別規定者
    ，適用其他法律。」，國家賠償法第5條、第6條分別定有明
    文。前者，乃指國家賠償之範圍、方法，除如國家賠償法第
    7條第1項有規定者外，均適用民法之規定。後者，則係明定
    國家賠償法為民法之特別法，應優先適用，其他法律有特別
    規定，如土地法第68條等規定，則為國家賠償法之特別法，
    應優先於國家賠償法而適用，是公務員於執行職務行使公權
    力時，因故意或過失不法侵害人民自由或權利者，受損害之
    被害人，除民法以外之其他法律有特別規定外，祇能依據國
    家賠償法之規定請求，要不能依民法第184條、第188條等侵
    權行為之規定，向國家機關請求賠償。故原告併主張依據民
    法第184條、第188條規定，請求被告給付損害賠償，亦為無
    據。
五、再按「依本法請求損害賠償時，應先以書面向賠償義務機關
    請求之。」；「依第二條第二項請求損害賠償者，以該公務
    員所屬機關為賠償義務機關。」；「前二項賠償義務機關經
    裁撤或改組者，以承受其業務之機關為賠償義務機關。」，
    國家賠償法第10條第1項、第9條第1項及第3項前段分別定有
    明文。是當事人主張公務員執行職務不法侵害其權利，依據
    國家賠償法第2條第2項規定請求國家機關賠償者，應以書面
    向該公務員所屬機關請求，如該公務員所屬機關因國家機關
    裁併、改組，而為獨立機關時，則應以請求時該公務員隸屬
    之承受業務或新成立機關為義務人，踐行前揭國家賠償法第
    10條第1項所定之程序後，如經拒絕賠償 或不能達成協議，
    方得提起國家賠償訴訟。查本件原告雖備位請求國家賠償，
    惟未提出以書面向賠償義務機關請求損害賠償之證明，或賠
    償義務機關自原告提出請求之日起逾30日不開始協議，或自
    開始協議之日起逾60日協議不成立之證明，則其起訴之要件
    顯有欠缺，自難認合法，應予駁回。
六、原告除以國家賠償法第2條 及民法第184條第1項前段規定為
    其請求之基礎外，固併主張依據憲法第15條、第24條規定而
    請求。然就上開另行主張之法律依據而言，憲法第15條係憲
    法所保障之人民基本權利，具有防禦權功能；憲法第24條乃
    規範，人民因國家公務員違法侵害其自由或權利，得依法律
    規定請求賠償之抽象規範，均非請求權基礎，而具體落實該
    憲法規範而明訂損害賠償類型、賠償義務機關、損害賠償請
    求方法、期間等項者，即為國家賠償法，亦即被害人民應循
    國家賠償法之規定，方得請求國家賠償，附此敘明。
七、綜上所述，本件原告之訴，依其所訴之事實，在法律上顯無
    理由，爰不經言詞辯論，逕以判決駁回之。原告之訴既經駁
    回，其假執行之聲請即失所附麗，應併予駁回。
八、按訴訟費用，由敗訴之當事人負擔；法院為終局判決時，應
    依職權為訴訟費用之裁判， 民事訴訟法第78條及第87條第1
    項分別定有明文。經核本件訴訟費用額為34,957元（即裁判
    費）而原告之請求為無理由，爰依上開規定確定原告應負擔
    之訴訟費用如主文第2項所示
九、據上論結，原告之訴為無理由，依民事訴訟法第78條、第87
    條第1項、第249條第2項，判決如主文。
中    華    民    國   100    年    7     月    18    日
                          臺灣臺南地方法院民事第二庭
                                法  官  王 獻 楠
上為正本，係照原本作成。
如不服本判決，應於本判決送達後20日內提出上訴狀（須按他造
當事人之人數附繕本）。如委任律師提起上訴者，應一併繳納上
訴審裁判費。
中    華    民    國   100    年    7     月    18    日
                                書記官  李 鎧 安